【裁判字號】    94,訴,204
【裁判日期】    950104
【裁判案由】    遷讓房屋
【裁判全文】
臺灣屏東地方法院民事判決               94年度訴字第204號
原      告  乙○○
訴訟代理人  蔡進清律師
            丁  ○
被      告  甲○○○○○○
上列當事人間請求遷讓房屋事件，本院於民國94年12月28日言詞
辯論終結，判決如下：
    主      文
被告應將坐落屏東縣佳冬鄉○○段三九八地號土地上門牌號碼同
鄉○○村○○鄰○○路二二三巷十三號二層樓房遷讓返還原告。
訴訟費用由被告負擔。
本判決於原告以新台幣捌拾柒萬壹仟元供擔保後，得假執行。
    事實及理由
一、原告依民法第767 條規定，起訴請求被告將坐落屏東縣佳冬
    鄉○○段398 地號土地上門牌號碼同鄉○○村○○鄰○○路22
    3 巷13號2 層樓房（整編前為同村中山路230 之2 號，下稱
    系爭房屋）遷讓返還伊，於訴狀送達後，追加依民法第259
    條第1 款規定而為請求，其所為訴之追加，為被告所同意，
    依民事訴訟法第255 條第1 項第1 款規定，於法自無不合，
    合先敘明。
二、原告主張：系爭房屋為未辦保存登記建物，原係被告出資建
    造而為其所有，嗣於本院81年度執字第2696號已故藍一鳴與
    被告間請求清償票款民事執行事件，經藍一鳴承受，並經執
    行法院於民國82年2 月16日發給權利移轉證書，而由藍一鳴
    取得其所有權。惟被告又於82年9 月23日與藍一鳴簽訂房屋
    買賣契約，以新台幣（下同）262 萬元之代價，向藍一鳴買
    受系爭房屋及另一未辦保存登記磚造蓋紅瓦平房（同係藍一
    鳴於前述強制執行程序中所承受），並經藍一鳴交付被告使
    用。詎嗣後被告竟未支付任何價金，經藍一鳴於86年2 月27
    日以潮州一支郵局第39號存證信函，定5 日之期限催告被告
    付清全部價金，並表明逾期未履行即解除契約，被告於同年
    3 月1 日收受該存證信函，逾期迄今仍未支付任何價金，則
    上開房屋買賣契約業經合法解除，洵無疑義。再藍一鳴於94
    年2 月3 日死亡，伊為其唯一之繼承人，承受其財產上之一
    切權利義務，爰依民法第259 條第1 款及第767 條之規定，
    提起本件訴訟，請求擇一為伊勝訴之判決，命被告將系爭房
    屋遷讓返還伊等情，並聲明：(一)如主文第1 項所示。(二)原告
    願供擔保，請准宣告假執行。
三、被告則以：系爭房屋因拍賣而由藍一鳴承受後，伊又於82年
    9 月23日向藍一鳴買受系爭房屋，並於83年4 月28日辦畢所
    有權移轉，且伊既未曾收受藍一鳴寄發之存證信函，復已付
    清全部買賣價金，難謂伊與藍一鳴間之買賣契約業已合法解
    除，系爭房屋自仍為伊所有。又91年間伊因同情藍一鳴一家
    人無屋可住，而同意其等搬入暫住，惟94年2 月3 日藍一鳴
    死亡，伊因需用系爭房屋，已向藍一鳴之家人索回系爭房屋
    ，原告以系爭房屋為其因繼承而取得，請求伊遷讓返還系爭
    房屋，非有理由等語，資為抗辯，並聲明：原告之訴及假執
    行之聲請均駁回。
四、經查：系爭房屋為未辦保存登記建物，原係被告出資建造而
    為其所有，於本院81年度執字第2696號藍一鳴與被告間請求
    清償票款民事執行事件拍賣中，由藍一鳴承受，並經執行法
    院於82年2 月16日發給權利移轉證書，由藍一鳴取得其所有
    權。嗣於82年9 月23日被告與藍一鳴簽訂房屋買賣契約，再
    向藍一鳴買受系爭房屋及另一未辦保存登記平房，總價262
    萬元，業經藍一鳴將系爭房屋交付被告使用。又藍一鳴已於
    94年2 月3 日死已，原告為其妻，亦係其唯一之繼承人，承
    受其財產上之一切權利義務各事實，為兩造所不爭執，並有
    不動產權利移轉證書、本院民事執行處證明書、戶籍謄本、
    土地登記簿謄本、建築改良物登記簿謄本、本院94年3 月17
    日屏院木家定字第94繼字第186 號函、房屋買賣契約書、公
    證書、屏東縣稅捐稽徵處83年度契稅繳款書、房屋稅繳款書
    、台灣電力公司收據、台灣電力公司屏東區營業處書函、建
    築改良物買賣所有權移轉契約書等件在卷可稽，堪信為實在
    。
五、本件兩造之爭點為：被告與藍一鳴間於82年9 月23日就系爭
    房屋所訂之買賣契約是否業經合法解除？茲論述如下：
  (一)本件藍一鳴與被告於82年9 月23日簽訂之房屋買賣契約書，
    其第3 條付價方法約定，於契約成立日由被告簽發屏東縣佳
    冬鄉農會當日到期之同額支票一次付清，尚非記載被告於契
    約成立日已簽發支票用以支付價金，更無法據以謂其所簽發
    之支票已兌現，自無從憑此即認定被告業已付清買賣價金。
    又本院87年度執字第9199號訴外人陳萬主與徐文生間請求清
    償票款民事執行事件，被告陳稱沒錢向藍一鳴買回系爭房屋
    （見該卷第26頁）；臺灣屏東地方法院檢察署89年度偵字第
    6984號徐文生告訴藍一鳴及被告竊佔等案件，被告供稱未付
    清價金給藍一鳴，藍一鳴亦稱262 萬元價金尚有一半未付（
    見該卷第45頁正、反面）；同88年度偵字第3331號徐文生告
    訴藍一鳴及被告詐欺案件，被告供稱買回系爭房屋尚欠藍一
    鳴100 多萬元，藍一鳴稱被告先後付了130 萬元，還差130
    萬元左右（見該卷第40頁正、反面），且被告於檢察官提起
    公訴後，在臺灣高等法院高雄分院89年度上易字第11 28 號
    審理中供稱：「因為先前芒果價格好，所以想要買回來，先
    付一半的價金，但隔年芒果價格下跌很厲害，所以沒有辦法
    再付買回之另一半價金」各等語（見該卷第55頁），經本院
    調卷查明屬實。依此，被告與藍一鳴就其等彼此間買賣系爭
    房屋之價金尚未完全付清，所供始終一致，且藍一鳴因負債
    惟恐遭受強制執行，於89年6 月23日與被告之子戊○○就系
    爭房屋簽訂為期20年之假租約，經證人戊○○到場證稱屬實
    ，並有房屋租賃契約書及公證書在卷可憑（見本院卷第43頁
    以下及第109 頁以下），則若非被告尚未付清價金，藍一鳴
    仍自認系爭房屋為其所有，焉至如此？再證人丙○○雖到場
    證稱：「260 萬元（被告）已經全部付給藍一鳴」、「被告
    是以現金支付」、「好像是一次或二次（付清）」、「（藍
    一鳴）有（出具收據）」（見本院卷第86頁以下），惟此與
    被告所稱：「簽約當天就已付清」、「我開即期支票給藍一
    鳴，他當天就領錢」云云（見本院卷第63頁），顯相矛盾，
    更與前開事實不符，自難資為有利於被告之證據。
  (二)按契約當事人之一方遲延給付者，他方當事人得定相當期限
    ，催告其履行，如於期限內不履行時，得解除其契約，民法
    第254 條定有明文。又債權人催告定有期限而不相當（過短
    ）時，若自催告後經過相當期間，債務人仍不履行者，基於
    誠實信用原則，應認亦已發生該條所訂契約解除權（最高法
    院74年1 月8 日74年度第1 次民事庭會議決議(一)參照）。查
    藍一鳴與被告簽訂買賣契約，已將系爭房屋交付被告以履行
    出賣人之義務，被告依約應於契約成立日簽發即期支票付清
    價金，惟被告拖延未付清價金，藍一鳴乃於86年2 月27日以
    潮州一支郵局第39號存證信函，定5 日之期限催告被告付清
    全部價金，並表示被告如逾期未履行即解除契約，有存證信
    函及掛號郵件收件回執在卷可證，被告既因遲延給付價金，
    經藍一鳴定5 日之相當期限催告，而逾期仍不為履行，則藍
    一鳴予以解除契約，於法自無不合（如謂5 日之期限過短，
    而應以1 個月或2 個月始為相當，其期限亦早已經過）。又
    被告雖否認收到上開存證信函，惟蓋章簽收上開存證信函之
    羅信貴乃被告之子，出生於59年間，早已成年，為被告所是
    認，被告以羅信貴未與其同住，其亦未收到上開存證信函云
    云為辯，空言乏據，應無足採。則本件藍一鳴與被告間於82
    年9 月23日就系爭房屋所訂之買賣契約，即業經合法解除。
  (三)按契約解除時，除法律另有規定或契約另有訂定外，由他方
    所受領之給付物，應返還之，民法第259 條第1 款定有明文
    。查系爭房屋為未辦保存登記建物，藍一鳴因強制執行，經
    執行法院發給權利移轉證書而取得其所有權（參見強制執行
    法第98條第1 項），藍一鳴私下再與被告買賣系爭房屋，雖
    因不能為移轉登記，而不能為所有權之移轉，但其與被告既
    無相反之約定，應認其已將系爭房屋之事實處分權讓與被告
    （最高法院50年台上字第1236號判例、69年度台上字第696
    號判決參照）。且被告雖於88年11月17日將系爭房屋贈與其
    子戊○○（見本院第92頁以下所附公證書及贈與契約），惟
    該贈與契約為債權契約，在履行前難謂戊○○已取得系爭房
    屋之事實處分權，本件稽之被告仍居住在系爭房屋，且於91
    年間同意藍一鳴一家人搬入系爭房屋居住，並於94年2 月3
    日藍一鳴死亡後，限期要求藍一鳴之家人搬離（見本院卷第
    47 、48 頁），顯見被告尚未將系爭房屋交付而讓與其事實
    處分權於戊○○，原告請求被告返還系爭房屋，尚不生給付
    不能之問題。則被告依民法第259 條第1 款規定，請求被告
    遷讓返還系爭房屋，即無不合。
六、綜上所述，本件原告依民法第259 條第1 款規定，請求被告
    遷讓返還系爭房屋，為有理由，應予准許。上開原告之請求
    既為有理由，其另依民法第767 條規定而為請求部分，即無
    再加審究之必要。又原告陳明願供擔保，請准宣告假執行，
    經核並無不合，爰酌定相當之擔保金額，併准許之。
七、據上論結，本件原告之訴為有理由，依民事訴訟法第78條、
    第390 條第2 項，判決如主文。
中    華    民    國    95    年    1     月    4     日
                  民事第二庭    法  官  春生
正本係照原本作成。
如對判決上訴，須於判決送達後20日內向本院提出上訴狀，其未
表明上訴理由者，應於提出上訴後20日內向本院補提理由書狀（
均須按他造當事人之人數附繕本）。
                                書記官  洪榮華
中    華    民    國    95    年    1     月    4     日


司法院資訊處製作；財團法人民間司法改革基金會備份。
